【裁判字號】    88,訴,3402
【裁判日期】    890131
【裁判案由】    確認所有權存在
【裁判全文】
臺灣臺中地方法院民事判決  八十八年度訴字第三四○二號
    原      告  甲○○
    訴訟代理人  武忠森  律師
                乙○○
    被      告  丙○○
    被      告  華南商業銀行股份有限公司
    法定代理人  丁○○
    訴訟代理人  戊○○
右當事人間確認所有權存在事件，本院判決如左：
    主    文
原告之訴駁回。
訴訟費用由原告負擔。
    事    實
一、原告方面：
  （一）聲明：確認台灣台中地方法院八十八年度執未字第六０七四號拍賣抵押物強
        制執行事件原告於本年八月十一日所繳交之新台幣貳佰零陸萬；仍為原告所
        有，被告等應容忍原告領回。
  （二）陳述：查被告所有座落台中縣大里市○○段八九地號土地，三七０四平方公
        尺，及地上門牌台中縣大里市○○路一六七巷十八號九樓房屋，於本年八月
        八日鈞院八十八年度執未字第六０七四號拍賣抵押物強制執行一案拍賣時，
        由原告以新台幣二百零六萬之價拍定，如數繳清價金後，雖經發給權利移轉
        證明書，但迄今尚未點交與原告占有前，由被告丙○○繼續住用，詎本年九
        月二十一日因發生地震而傾倒，原告參與拍賣旨在能有住用之房屋，而非單
        獨享有持分萬分之四十四之建地，房屋既倒，僅有不能單獨使用之基地對原
        告已毫無實益。按依強制執行法所為之拍賣，最高法院四十七年台上字第一
        五二號判例認為是買賣之一種，即債務人為出賣人，拍定人為買受人，執行
        法院則屬代被告出賣之人，以拍賣為原因之買賣關係，其買賣契約於拍定時
        即告成立，另參照最高法院四十九年台上字第一二四六號判例認為是買賣之
        一種，即債務人為出賣人，拍定人為買受人，執行法院則屬代被告出賣之人
        ，以拍賣為原因之買賣關係，其買賣契約於拍定時即告成立，另參照最高法
        院四十九年台上字第一二四六號判例，並依民法第三百七十三條買賣標的物
        之利益及危險，除契約另有規定外，自交付時起由買受人負擔，易言之，標
        的物之危險負擔，於未交付買受人之前，由出賣人一方負擔。原告於拍定後
        ，鈞院民事執行處並未依強制執行法第九十九條實施點交，況依民法第三百
        四十八條物之出賣人負交付其物與買受人之義務，雖依同法第九十八條原告
        領得權利移轉證明書之日起，已取得前述不動產之所有權，但利益及危險負
        擔依前所述，既歸被告丙○○，如今房屋倒塌，在交付前，已陷於給付不能
        ，而買賣為對待性給付之雙務契約，原告所繳交之價金，被告丙○○在不能
        履行出賣人交付標的物之現狀下，給付不能之原因在於該被告未能及早遷出
        自動履行交付房屋之義務，當然亦不得享有拍賣價金之權利，從而無由民事
        執行處續代清償負欠執行債權人即被告華南商業銀行股份有限公司之權利。
        原告曾據此向鈞院民事執行處提出異議，執行處認為事涉實體法上之權義關
        係，非執行處可解決，駁回異議之聲請，置點交一事於不顧，仍偏執成見，
        殊欠適法，但原告既為主張買賣成立後，可歸責於被告之事由致標的物陷於
        給付不能，向執行處提出異議，請求發還價金，真意即在將解除買賣契約之
        觀念，通知立於出賣人地位之執行處，實際上被告為出賣人，茲更以本件起
        訴狀繕本送達再次通知被告丙○○解除契約，契約既合法解除，原告所繳交
        之價金，已非被告丙○○所有，仍為原告所有，被告自應容忍原告取回，依
        強制執行法第一百二十九條之規定請求判決如聲明所示。
  （三）證據：提出災戶證明書影本一件、執行處裁定一件為證。
二、被告丙○○方面：
        未於言詞辯論期日到場，亦未提出準備書狀作何聲明或陳述。
三、被告華南商業銀行股份有限公司方面：
  （一）聲明：原告之訴駁回。
  （二）陳述：金錢不得作為確認所有權之標的，且執行處是否實施分配，並非被告
        華南商業銀行股份有限公司得決定，原告對被告華南商業銀行股份有限公司
        之起訴，顯然並無實益。
    理    由
一、本件被告丙○○未於言詞辯論期日到場，核無民事訴訟法第三百八十六條各款所
    列情形，爰依原告之聲請，由其一造辯論而為判決。
二、本件原告主張被告所有座落台中縣大里市○○段八九地號土地，三七０四平方公
    尺，及地上門牌台中縣大里市○○路一六七巷十八號九樓房屋，於本年八月八日
    鈞院八十八年度執未字第六０七四號拍賣抵押物強制執行一案拍賣時，由原告以
    新台幣二百零六萬之價拍定，如數繳清價金後，雖經發給權利移轉證明書，但迄
    今尚未點交與原告占有前，由被告丙○○繼續住用，詎本年九月二十一日因發生
    地震而傾倒，依民法第三百七十三條買賣標的物之利益及危險，除契約另有規定
    外，自交付時起由買受人負擔，如今房屋倒塌，在交付前，已陷於給付不能，向
    執行處提出異議，請求發還價金，真意即在將解除買賣契約之觀念，通知立於出
    賣人地位之執行處，實際上被告為出賣人，茲更以本件起訴狀繕本送達再次通知
    被告丙○○解除契約，契約既合法解除，原告所繳交之價金，已非被告丙○○所
    有，仍為原告所有，被告自應容忍原告取回，依強制執行法第一百二十九條之規
    定請求判決如聲明所示，被告丙○○未於言詞辯論期日到場，亦未提出準備書狀
    作何聲明或陳述，被告華南商業銀行股份有限公司則以金錢不得作為確認所有權
    之標的，且執行處是否實施分配，並非被告華南商業銀行股份有限公司得決定，
    原告對被告華南商業銀行股份有限公司之起訴，顯然並無實益等語置辯。
三、按強制執行法第一百二十九條係規定執行之方法，非可作為訴訟標的，原告以該
    條作為本件關於容忍原告取回買賣價金之訴訟標的，即有誤會，難認有理由，先
    此敘明，次按強制執行法上之拍賣，由於拍賣人由法律賦予代為收取價金等權利
    ，故拍賣人與出賣人間之法律關係應解釋為具有代理權之委任關係，且該代理權
    之授與與委任關係係因法律規定而來，為法定之委任及法定之代理，是以拍定人
    依法繳交價金於法院，法院乃依前開法定之委任及法定之代理關係，代理出賣人
    受領價金，其後即得依法定之強制執行程序為分配，是以拍定人向法院繳交價金
    之行為，與普通買賣由買受人將價金交付出賣人本人無異。再動產物權之讓與非
    將動產交付不生效力，民法第七百六十一條第一項前段定有明文，是以雙方有讓
    與動產之合意並將動產交付後即生動產所有權移轉之效力，本件原告既已將買賣
    價金繳交法院，即失去該筆金錢之所有權，縱令買賣契約因嗣後買受人主張解除
    契約而生回復原狀之問題，亦無法單純以解約之行為，即使所有權再發生變動，
    是以原告主張確認台灣台中地方法院八十八年度執未字第六０七四號拍賣抵押物
    強制執行事件原告於本年八月十一日所繳交之新台幣貳佰零陸萬仍為原告所有，
    自屬無據，應予駁回。
四、原告雖主張解除契約，惟並未為請求被告丙○○返還之聲明，即未主張解除契約
    後之回復原狀請求權，本院自無庸就原告所為解除契約之意思表示是否合法有效
    為審酌，併此敘明。
五、據上論結，原告之訴為無理由，依民事訴訟法第三百八十五條第一項前段、第七
    十八條判決如主文。
中      華      民      國    八十九    年      一      月    三十一    日
                                    臺灣臺中地方法院民事第三庭
~B法      官  陳如玲
右為正本係照原本作成
附記一如不服本判決，應於判決送達後二十日內，向本院提出上訴狀。
中      華      民      國    八十九    年      一      月    三十一    日
~B法院書記官


司法院資訊處製作；財團法人民間司法改革基金會備份。
